【裁判字號】    98,消債更,207
【裁判日期】    980610
【裁判案由】    更生事件
【裁判全文】
臺灣臺北地方法院民事裁定           98年度消債更字第207號
聲  請  人
即  債務人    甲○○
代  理  人    趙興偉律師
上列當事人因消費者債務清理事件聲請更生，本院裁定如下：
    主  文
聲請駁回。
聲請費用由聲請人負擔。
    理  由
一、按債務人與金融機構協商成立者，不得聲請更生或清算，但
    因不可歸責於己之事由，致履行顯有重大困難者，不在此限
    ；本條例施行前，債務人依金融主管機關協調成立之中華民
    國銀行公會會員辦理消費金融案件無擔保債務協商機制與金
    融機構成立之協商，準用前項之規定，消費者債務清理條例
    第 151條第5項、第6項分別定有明文。是債務清償方案成立
    後，債務人應按其條件履行，僅有其後發生情事變更，在清
    償期間收入或收益不如預期，致該方案履行困難甚或履行不
    能，因不可歸責於己，始能聲請更生或清算，前揭規定旨在
    避免債務人任意毀諾已成立之協商，濫用更生或清算之裁判
    上債務清理程序，蓋債務清償方案係經當事人行使程序選擇
    權所為之債務清理契約，債務人應受該成立之協議所拘束。
    債務人既已與金融機構協商成立，如認該協商方案履行有其
    他不適當情形，自仍應再循協商途徑謀求解決；債務人若已
    依自己之清償能力，與債權人協商按月分期清償之金額，在
    未受強暴、脅迫或詐欺情形下，所達成之協商，如事後基本
    條件未因情事變更，即不得以協商應償還金額高於薪資為由
    ，主張不可歸責於己之事由，致履行顯有重大困難。又按聲
    請更生或清算不合程式或不備其他要件者，法院應以裁定駁
    回之，但其情形可以補正者，法院應定期間先命補正，復為
    同條例第8條所明定。
二、本件聲請意旨略以：聲請人於消費者債務清理條例施行前，
    曾於民國95年 6月20日依照中華民國銀行公會會員辦理消費
    金融案件無擔保債務協商機制與金融機構成立協商，惟協商
    還款金額每月為新臺幣（下同）2萬9,232元，而聲請人每月
    薪水 2萬1,000元加上政府補助1,000元，總計2萬2,000元，
    已超過其每月收入。當時聲請人因深恐日後不能協商，反而
    增加債務，故並非在有完全協商能力下同意該協商條件，聲
    請人於忍耐硬撐還款15期後，於96年 9月始不能清償。聲請
    人無力繼續履行協商條件，顯因非可歸責於己之事由，致履
    行有重大困難，且其無擔保或無優先權之債務總額未逾1200
    萬元，復未經法院裁定開始清算程序或宣告破產，爰依法聲
    請更生云云。
三、本件聲請人前於95年 6月20日參與銀行公會協商機制之債權
    銀行達成分期還款協議，自95年7月起，分120期，利率為 0
    ％，每期攤還2萬9,232元，聲請人自95年7月起至96年9月止
    依上開協議按月清償2萬9,232元，自96年10月迄今均未清償
    等情，有聲請人之最大債權銀行台新國際商業銀行股份有限
    公司（下稱台新銀行）98年 4月29日函附上開協議書、還款
    計劃書、繳款明細各 1在卷可稽，並為聲請人所自承，堪信
    為真。是本件應先探究債務人是否符合本條例第151條第5項
    但書所稱「因不可歸責於己之事由，致履行顯有重大困難」
    之情形，以定其更生之聲請是否合法。
四、經查：
  (一)依債務人所提出之95年及96年度綜合所得稅各類所得資料清
    單可知，債務人於95年度、96年度之平均月收入分別為 2萬
    2,705元、2萬2,333元，聲請人供稱其目前每月薪資2萬1,00
    0元加上政府補助1,000元，總計2萬2,000元，是債務人協商
    成立之後之收入狀況並無顯著之變動，並未發生協商之後情
    事變更致不能清償之情事；縱使上開協商條件對聲請人確有
    入不敷出之情形，惟此等事由亦係於協商當時，聲請人可得
    預見，核與「不可歸責於己之事由致履行顯有重大困難」之
    要件不符。況上開協議協議為分120期，利率為0％，每期攤
    還2萬9,232元，對聲請人積欠358萬7,840元之高額債務而言
    ，該不收取利息之還款條件尚非嚴苛。
  (二)依聲請人之債權人台新銀行98年5月5日台新債協98法字第11
    0295號函及臺灣新光商業銀行股份有限公司（下稱新光銀行
    ）98年 5月11日之民事陳報狀所附聲請人消費明細資料觀之
    ，聲請人所使用信用卡消費內容多為預借現金、汽車保養、
    保險費等，多半非生活必要支出，始累積高達358萬7,840元
    之巨額債務。聲請人於94年 5月間，竟於當月內即提領總額
    達62萬元，且聲請人於92年7月23日、9 2年10月13日、92年
    10月28日單日電信消費分別為 1,990元、3,496元、1,196元
    ，聲請人雖辯稱94年 5月提領62萬餘元係因其賣皮包補貨之
    貨款，電信花費係其媳婦打電話到大陸等語，惟生意往來之
    貨款本非日常生活之必要費用，其明知兒媳於92年6、7月間
    已撥打電話消費達1,990元，仍其兒媳於同年9、10月間再撥
    打電話消費高達3,496元、1,196元，顯見聲請人之日常花費
    實超過一般人之消費情形，如任由其利用更生程序規避因過
    度花費造成之債務，亦有未當。申言之，更生之目的在使全
    體債權人獲得公平之受償，並使債務人在經濟上得有更生之
    機會，防止社會經濟發生混亂；上開制度並非在使債務人恣
    意消費所造成之債務，轉嫁予債權人負擔，倘債務人於聲請
    更生或清算前之相當期間內，利用信用金融之機會，恣意為
    非屬通常生活所需之鉅額消費或作奢侈性、浪費性之消費，
    而不在意日後履行返還之能力，濫用更生或清算程序以規避
    其應負擔之償還責任，自與前開立法本旨有違。
五、綜上所述，本件聲請人既與金融機構成立協商，且其於毀諾
    當時收入並無任何重大變化，應能依協商內容而為履行，又
    未能釋明因何不可歸責於己之事由導致履行協商內容顯有重
    大困難，其聲請更生，顯與前開規定不符，且聲請人尚非不
    可再次透過與債權銀行協商以降低還款金額之方式清償債務
    ，各債權銀行亦已表明願意與聲請人再次為個別協商，是聲
    請更生要件不備，且又無從補正，揆諸前開說明，自應駁回
    ，爰裁定如主文。
中    華    民    國    98    年    6     月    10    日
                  民事第二庭  法      官  黃雅芬
以上正本係照原本作成。
如不服本裁定，應於裁定送達後10日內，以書狀向本院提出抗告
，並繳納抗告費新臺幣1,000元
中    華    民    國    98    年    6     月    10    日
                              書  記  官  高秋芬


司法院資訊處製作；財團法人民間司法改革基金會備份。
